【裁判字號】    99,訴,395
【裁判日期】    991029
【裁判案由】    詐欺等
【裁判全文】
臺灣花蓮地方法院刑事判決               99年度訴字第395號
公  訴  人  臺灣花蓮地方法院檢察署檢察官
被      告  丁○○
上列被告因詐欺等案件，經檢察官提起公訴（98年度偵字第5511
號），被告於準備程序中為有罪之陳述，本院合議庭裁定由受命
法官獨任進行簡式審判程序，判決如下：
    主  文
丁○○犯如附表所示之罪，各處如附表所示之刑，應執行有期徒
刑壹年，如易科罰金，以新台幣壹仟元折算壹日。緩刑伍年，並
應於緩刑期內按月給付丙○○新臺幣伍仟元。
    事  實
一、丁○○於民國94年9月20 日起以其名義加入由丙○○為會首
    之民間合會，丁○○並邀池德方及甲○○各參加2 會，該合
    會含會首在內共計41會，會期自94年9月起至98年1月20日止
    ，每會為新台幣（下同）10,000元，採內標方式標會，底標
    800元，並於每月10日上午9時30分，在花蓮縣鳳林國中導師
    休息室公開開標，池德方、甲○○2 人之會金每月均由丁○○代收，再繳付予張自強。詎丁○○明知並未得到甲○○、
    乙○○之授權，竟基於為自己不法所有之意圖及行使偽造準
    私文書之犯意，先後於附表所示之日期，在上開開標地點，
    分別在空白標單上偽造甲○○及乙○○之署名及如附表所示
    之出標金額，持以行使參加投標而得標，再利用不知情之丙○○向其他會員訛稱當期會款分別由甲○○、乙○○等人所
    得標，致各該期活會會員陷於錯誤，各自依約將扣除標息後
    之會款交付丙○○再轉交予丁○○，其並向甲○○、乙○○
    謊稱該次係他人得標，丁○○遂分別詐得如附表所示之金額
    ，足生損害於丙○○、甲○○、乙○○及其他活會會員。嗣
    因該互助會於98年1 月結束，甲○○、乙○○未取得全部會
    金，而向臺灣花蓮地方法院民事庭對丙○○提起給付會款之
    訴，經本院民事庭審理，並傳訊丁○○作證後，依職權向臺
    灣花蓮地方法院檢察署檢察官告發，始知上情。
二、案經本院民事庭依職權告發及告訴人丙○○訴由臺灣花蓮地
    方法院檢察署檢察官偵查起訴。
    理  由
一、按刑事訴訟法第273 條之1 第1 項規定，除被告所犯為死刑
    、無期徒刑、最輕本刑為3 年以上有期徒刑之罪、或高等法
    院管轄第一審案件者外，於審判期日前之程序進行中，被告
    先就被訴事實為有罪之陳述時，審判長得告知被告簡式審判
    程序之旨，並聽取當事人、代理人、辯護人及輔佐人之意見
    後，裁定進行簡式審判程序。經查，本件被告丁○○被訴詐
    欺等案，為前開不得進行簡式審判程序以外之案件，且被告
    於本院行準備程序時就被訴事實為有罪之陳述，經本院告知
    被告簡式審判程序之旨，並聽取被告之意見後，爰依前開刑
    事訴訟法第273條之1第1 項之規定，當庭裁定改依簡式審判
    程序並由受命法官獨任審判之，合先敘明。
二、上開犯行，業據被告於本院審理時坦承不諱，核與證人丙○○、甲○○、乙○○於警詢及偵查中證述之情節相符，且有
    該互助會會員名單1份、互助會得標收據共4張在卷可參，被
    告之自白與事實相符，堪以採信，本案事證明確，應依法論
    科。
三、按民間互助會已標取會款者（死會），於標取會款後不問何
    人得標，至完會止，本有向會首按時交付會款及標息之義務
    ，會員冒標，除對於活會會員有冒標施詐（即佯稱某某人得
    標），使活會會員陷於錯誤，誤認係被冒標之人得標而交付
    會款，成立詐欺取財罪外，對於已標取會款之會員，因按時
    繳付會款本為其標取會款後之義務，並無施詐或使其陷於錯
    誤可言，自無成立詐欺罪之餘地，是已標取會款之會員對於
    嗣後會首之冒標會款，不能認係詐欺之被害人（最高法院92
    年度台上字第1138號裁判意旨參照）。次按民間互助會，係
    由會首招募會員參加所組成，每於標會時，通常由欲標取會
    款之會員，在空白紙條上，或僅書立其姓名、綽號及數字者
    ，甚或只書寫數字而未書立其姓名、綽號，另以言詞等方法
    表示係何會員所出具者，則依習慣或特約均足以辨明係該會
    員以所書寫數字為標息金額參加競標之標單，自應以準私文
    書論（最高法院89年度台上字第1319號判決參照）。核被告
    所為，均係犯刑法第216條、第220條、第210 條之行使偽造
    準私文書罪及同法第339條第1項之詐欺取財罪。被告在標單
    上偽造「甲○○」、「乙○○」署名之行為，為偽造準私文
    書行為之一部；其偽造準私文書後復持以行使，其偽造之低
    度行為又為行使之高度行為吸收，故不另論偽造署押罪及偽
    造準私文書罪。被告每次冒標向多名活會會員詐取會款，係
    同時侵害多數活會會員之權益，係一行為觸犯數個相同之詐
    欺取財罪，為同種想像競合犯；被告為詐取合會會款而冒標
    ，並於冒標後即緊密實行詐取會款，雖其冒標之時地與詐取
    會款之時地，在自然意義上非完全一致，然二者仍有部分合
    致，且犯罪目的單一，係為一行為觸犯數罪名之異種想像競
    合犯，均應依刑法第55條規定，從一重論以行使偽造私文書
    罪。被告4 次冒標且詐取會款行為之時間、侵害金額不同，
    顯係犯意各別，行為互異，應予分論併罰。爰審酌被告並無
    前科，素行良好，有臺灣高等法院被告前案紀錄表1 份在卷
    可稽，民眾參與合會之目的，或為投資理財，或平日儲蓄以
    供急需之用，被告以被害人池德方、甲○○名義冒標，造成
    其他活會會員及告訴人張自強及被害人池德方、甲○○損害
    ，犯罪後已坦承犯行並與告訴人張自強達成和解等一切情狀
    ，分別量處如附表主文欄所示之刑及諭知易科罰金之折算標
    準，並定其應執行刑。又被告未曾因故意犯罪受有期徒刑以
    上刑之宣告，有臺灣高等法院被告前案紀錄表1 份附卷可憑
    ，犯後坦承犯行，並與告訴人達成和解，有和解筆錄1 份在
    卷可稽，且被告有正當之工作，本院認其經此偵審程序及罪
    刑之宣告，當知警惕而無再犯之虞，因認其所宣告之刑，以
    暫不執行為適當，爰依刑法第74條第1項第1款規定，併予宣
    告緩刑5 年，以啟自新。次按緩刑宣告，得斟酌情形，命犯
    罪行為人向被害人支付相當數額之財產或非財產上之損害賠
    償，刑法第74條第2項第3款亦定有明文。本件被告與告訴人
    張自強業於99年10月18日當庭達成和解，和解內容為被告應
    給付告訴人623,000元，自99年11月10 日起至全部清償日止
    ，每月各給付5,000 元，如有一期未履行，視為全部到期。
    為確保被告於緩刑期內能如期支付分期款項，並使被告知所
    警惕，爰諭知被告如主文所示之負擔。另依刑法第75條之 1
    第1項第4款規定，受緩刑之宣告，違反上開本院所定負擔情
    節重大，足認原宣告之緩刑難收其預期效果，而有執行刑罰
    之必要者，得撤銷其宣告，附此敘明。
據上論斷，應依刑事訴訟法第273條之1第1項、第299條第1 項前
段，刑法第216條、第220條第1項、第210條、第339條第1項、第
55條、第51條第5款、第74條第1項第1款、第2項第3 款，刑法施
行法第1條之1，判決如主文。
本案經檢察官林英正到庭執行職務。
中    華    民    國    99    年    10    月    29    日
                  刑事第三庭    法  官  湯國杰
以上正本證明與原本無異。
如不服本判決應於收受送達後10日內向本院提出上訴書狀，並應
敘述具體理由。其未敘述上訴理由者，應於上訴期間屆滿後20日
內向本院補提理由書(均須按他造當事人之人數附繕本)「切勿逕
送上級法院」。告訴人或被害人如對於本判決不服者，應具備理
由請求檢察官上訴，其上訴期間之計算係以檢察官收受判決正本
之日期為準。
中    華    民    國    99    年    10    月    29    日
                                書記官
附錄本判決論罪之法律條文：
中華民國刑法第216條：
行使第210條至第215條之文書者，依偽造、變造文書或登載不實
事項或使登載不實事項之規定處斷。
中華民國刑法第210條：
偽造、變造私文書，足以生損害於公眾或他人者，處5 年以下有
期徒刑。
中華民國刑法第339條：
意圖為自己或第三人不法之所有，以詐術使人將本人或第三人之
物交付者，處5年以下有期徒刑、拘役或科或併科1千元以下罰金
。
以前項方法得財產上不法之利益或使第三人得之者，亦同。
前二項之未遂犯罰之。
附表：
┌──┬──────┬────┬────┬─────┬─────┐
│編號│冒 標 日 期 │被冒標人│出標金額│詐得金額  │宣  告  刑│
├──┼──────┼────┼────┼─────┼─────┤
│ 1  │96年10月5日 │甲○○  │1,000元 │358,000元 │丁○○行使│
│    │            │        │        │          │偽造私文書│
│    │            │        │        │          │，處有期徒│
│    │            │        │        │          │刑肆月，如│
│    │            │        │        │          │易科罰金，│
│    │            │        │        │          │以新台幣壹│
│    │            │        │        │          │仟元折算壹│
│    │            │        │        │          │日。      │
├──┼──────┼────┼────┼─────┼─────┤
│ 2  │96年12月5日 │甲○○  │1,000元 │359,880 元│丁○○行使│
│    │            │        │        │          │偽造私文書│
│    │            │        │        │          │，處有期徒│
│    │            │        │        │          │刑肆月，如│
│    │            │        │        │          │易科罰金，│
│    │            │        │        │          │以新台幣壹│
│    │            │        │        │          │仟元折算壹│
│    │            │        │        │          │日。      │
├──┼──────┼────┼────┼─────┼─────┤
│ 3  │97年2月5 日 │乙○○  │900 元  │361,000 元│丁○○行使│
│    │            │        │        │          │偽造私文書│
│    │            │        │        │          │，處有期徒│
│    │            │        │        │          │刑肆月，如│
│    │            │        │        │          │易科罰金，│
│    │            │        │        │          │以新台幣壹│
│    │            │        │        │          │仟元折算壹│
│    │            │        │        │          │日。      │
├──┼──────┼────┼────┼─────┼─────┤
│ 4  │97年5月5 日 │乙○○  │900 元  │363,760 元│丁○○行使│
│    │            │        │        │          │偽造私文書│
│    │            │        │        │          │，處有期徒│
│    │            │        │        │          │刑肆月，如│
│    │            │        │        │          │易科罰金，│
│    │            │        │        │          │以新台幣壹│
│    │            │        │        │          │仟元折算壹│
│    │            │        │        │          │日。      │
└──┴──────┴────┴────┴─────┴─────┘

司法院資訊處製作；財團法人民間司法改革基金會備份。
